最高法院刑事判決　　　　　　　　　　　　　　　九十一年度台上字第五五八三號
　　上　訴　人　甲○○
　　　　　　　　乙○○
右上訴人等因常業重利案件，不服台灣高等法院花蓮分院中華民國八十九年八月二日
第二審判決（八十九年度上訴字第一七六號，起訴案號：台灣花蓮地方法院檢察署八
十八年度偵字第三八０八號），提起上訴，本院判決如左：
    主  文
原判決撤銷，發回台灣高等法院花蓮分院。
    理  由
本件原判決認定上訴人甲○○與一名姓名不詳之成年男子，共同基於乘他人急迫貸以
金錢，取得與原本顯不相當之重利為常業之犯意聯絡，由甲○○（對外化名陳世華）
於民國八十八年九月初起至十月上旬某日止，多次在更生日報、聯合報等上刊登廣告
，以「正當職業、快速放款、身分證、支票借款」為廣告內容，招徠急需借款之不特
定人，以0000000000及0000000000號行動電話為聯絡工具，其
間有孫忠誠及現役軍人陳伯璋兩人，各因待支付簽帳卡消費款最低應繳額及車禍賠償
金而急需金錢，乃先後透過上開電話聯絡，向甲○○洽借現款。甲○○與上開不詳姓
名成年男子即先於同年九月六日晚間九時許，至花蓮市○○街一二五巷一之十九號孫
忠誠住處前，將新台幣（下同）二萬元借予孫忠誠，約定以十天為一期，每期五千元
之重利（相當月息百之七十五分），先行扣五千元第一期利息，實付一萬五千元，並
要求孫忠誠簽發面額三萬元之本票一紙及交付身分證等為質押，孫忠誠屆期無力給付
利息，甲○○於同年十月十一日中午十二時許，邀同上訴人乙○○前往討利息，乙○
○明知甲○○以乘他人急迫貸以金錢取得與原本顯不相當之重利為常業，竟基於幫助
甲○○常業重利之犯意，二人前往花蓮市○○○路十四號前向孫忠誠催討本息，因孫
忠誠無力依約繳付全部利息，僅交付二千元，上訴人二人遂要孫忠誠交付行動電話一
支抵償，並令孫忠誠填寫扣繳憑單一紙及薪資表十二紙，其餘利息約定同日下午四時
三十分收取。同日下午二時十分，甲○○因陳伯璋依報載打0000000000號
行動電話洽借現金，相約在花蓮市○○○路花蓮市立圖書館前見面，陳伯璋向甲○○
要求借五萬元應急，甲○○雖予應允，惟陳伯璋因認利息太高，改為借用四萬元，約
定十天為一期，每期利息一萬元（相當月息百分之七十五之利率）之重利，同時令陳
伯璋開具面額三萬元本票兩紙及交付其軍人補給證為質。嗣因孫忠誠無力清償本息而
向警方報案，並於同日下午四時三十分許，上訴人二人依孫忠誠之約至花蓮市○○○
路與國聯三路口，向孫忠誠收取利息款五千元時，為警當場逮捕，並扣得甲○○所有
行動電話一支（電話號碼0000000000號）、孫忠誠所有交與甲○○抵償利
息之行動電話一支、甲○○所有空白工資表一百十四紙、空白本票十二紙、「陳世華
」名片一紙。案發後陳伯璋仍依約清償本金四萬元及第一期利息一萬元，甲○○旋退
還二千元利息及軍人補給證予陳伯璋等情。因而撤銷第一審判決，改判論處甲○○共
同以犯重利為常業罪刑；乙○○幫助他人以重利為常業罪刑，固非無見。
惟查：(一)、有罪判決書之事實一欄，為判斷其適用法令當否之準據，法院應將依職權
認定與論罪科刑有關之事實，翔實記載，然後於理由內逐一說明其憑以認定之證據，
並使事實認定與理由說明，互相適合，方為合法。倘事實認定與理由說明，不相一致
，或事實與理由欄內之記載，前後齟齬，按諸刑事訴訟法第三百七十九條第十四款後
段規定，均屬判決理由矛盾之當然違背法令。(1)、原判決事實欄記載：陳伯璋向甲○
○要求借五萬元應急，甲○○雖予應允，惟陳伯璋因認利息太高，改為借用四萬元，
約定十天為一期，每期利息一萬元（相當月息百分之七十五之利率）之重利，同時令
陳伯璋開具面額三萬元本票兩紙及交付其軍人補給證為質，……案發後陳伯璋仍依約
清償本金四萬元及第一期利息一萬元，甲○○旋退還二千元利息及軍人補給證予陳伯
璋（原判決第三頁第四至八行、第十三至十五行）等情，是否認定甲○○於借款予陳
伯璋時，並未向陳伯璋預扣利息一萬元？且甲○○僅向陳伯璋收取第一期八千元之利
息？乃原判決於理由欄又引用陳伯璋之供述說明：伊因發生車禍，急需賠款，八十八
年十月八日看聯合報廣告版刊登信用貸款週轉金，於十月十一日下午二時許打000
0000000號行動電話借款，相約在市立圖書前等候，甲○○於下午十一時十
分許到達，從一輛別克汽車下來，伊先開口借五萬元，他說五萬元十天利息要一萬二
千五百元，認為太高，就借四萬元，只拿三萬元，一期利息一萬元，並簽發面額為三
萬元之本票二張及交與服務證為質，顯見甲○○已先扣利息一萬元（原判決第五頁第
四至十行），是否論斷甲○○於借款予陳伯璋時，已向陳伯璋預扣利息一萬元？其事
實欄之記載與理由欄之說明，不盡相符，尚有未合。(2)、原判決事實欄記載：甲○○
與一名不詳姓名成年男子於八十八年九月六日晚間九時許，至花蓮市○○街一二五巷
一之十九號孫忠誠住處前，將二萬元借予孫忠誠，約定以十天為一期，每期五千元之
重利，先行扣五千元第一期利息，實付一萬五千元，並要求孫忠誠簽發面額三萬元之
本票一紙，並交付身分證等為質押（原判決第二頁第十至十四行），是否認定乙○○
並未參與前開部分之犯行？乃原判決理由欄復又說明：甲○○、乙○○命孫忠誠就其
所交付之空白本票簽發面額三萬元之本票一張，為甲○○犯罪所得之物，依法予以宣
告沒收（原判決第九頁第十至十四行），是否論斷乙○○亦有參與要求孫忠誠簽交面
額三萬元本票一紙為質押部分之犯行？其事實欄之記載與理由欄之說明，不盡一致，
尚有未洽。(二)、宣告沒收之物，除違禁物或法律另有特別規定外，係以犯人供犯罪所
用或供犯罪預備或因犯罪所得之物，並以屬於犯人所有者為限，此觀刑法第三十八條
第一項第二款、第三款及第三項之規定甚明。原判決事實欄認定：甲○○與一名不詳
姓名成年男子於八十八年九月六日晚間九時許，至花蓮市○○街一二五巷一之十九號
孫忠誠住處前，將二萬元借予孫忠誠，約定以十天為一期，每期五千元之重利，先行
扣五千元第一期利息，實付一萬五千元，並要求孫忠誠簽發面額三萬元之本票一紙及
交付身分證等為質押（原判決第二頁第十至十四行）；陳伯璋向甲○○要求借五萬元
應急，甲○○雖予應允，惟陳伯璋因認利息太高，改為借用四萬元，約定十天為一期
，每期利息一萬元之重利，同時令陳伯璋開具面額三萬元本票兩紙及交付其軍人補給
證為質（原判決第三頁第四至八行）。則孫忠誠、陳伯璋清償本金時，甲○○是否應
將借款人供擔保質押之本票歸還借款人？苟甲○○應將借款人供擔保之本票歸還借款
人，如何得認本票二張係甲○○因本件犯罪所得，屬甲○○所有而得併予宣告沒收？
原判決未說明經由何項調查及有何證據，堪認前開三張本票確屬甲○○等因本件犯罪
所得之物，遽併予宣告沒收，有欠允當。(三)、沒收為從刑之一種，依主從不可分之原
則，應附隨緊接於主刑之下而同時宣告；又共同正犯因相互間利用他人之行為，以遂
行其犯意之實現，本於責任共同之原則，有關沒收部分，對於共犯間供犯罪所用之物
，自均應為沒收之諭知。惟幫助犯僅係對於犯罪構成要件以外行為為加工，並無共同
犯罪之意思，自不適用該責任共同原則，對於正犯所有供犯罪所用之物或犯罪所得之
物，亦為沒收之諭知。原判決認定乙○○為幫助犯，且依原判決事實欄之記載及理由
欄之說明，西門子牌行動電話一支（預付卡號碼為0000000000號）、空白
工資表一一四紙、空白本票十二紙、「陳世華」名義名片一紙、孫忠誠簽發面額新台
幣三萬元本票一張、孫忠誠簽名之所得稅扣繳憑單一紙、年薪工資表連同薪資所得受
領人扶養親屬申請表十二張、陳伯璋簽發到期日八十八年十月二十日面額均新台幣三
萬元本票二張等物，俱屬甲○○因犯罪所得之物，則原判決將第一審判決撤銷改判，
就上揭物品予以宣告沒收時，自應於主文欄第一項論處甲○○罪刑時，緊接於其主刑
之下諭知沒收。乃原判決於分別論處上訴人二人罪刑之後，方於第三項另行宣告沒收
，尚有未合。(四)、刑法上之幫助犯，係指以幫助之意思，對於正犯資以助力，而未參
與實施犯罪構成要件之行為者而言。如就構成犯罪事實之一部，已參與實施即屬共同
正犯。原判決事實欄記載：乙○○明知甲○○以乘他人急迫貸以金錢取得與原本顯不
相當之重利為常業，竟基於幫助甲○○常業重利之犯罪故意，二人前往花蓮市○○○
路十四號前向孫忠誠催討本息，因孫忠誠無力依約繳付全部利息，僅交付二千元，上
訴人二人遂要孫忠誠交付Ｎｏｋｉａ行動電話一支抵償，並令孫忠誠填寫扣繳憑單一
紙及薪資表十二紙。其餘利息約定同日下午四時三十分收取，並留給0000000
000號電話聯絡（原判決第二頁第十六行至第三頁第三行）；於理由欄說明：上訴
人二人命孫忠誠就其所交付之空白本票簽發面額三萬元之本票一張，為甲○○犯罪所
得之物，依法予以宣告沒收（原判決第九頁第十至十四行）等情。則乙○○明知上情
復與甲○○命孫忠誠簽交面額三萬元之本票為質押，復與甲○○向孫忠誠收取利息二
千元，則乙○○所為是否參與實施構成犯罪事實之一部？非無疑義。原判決未論述說
明乙○○所為何以不構成共同正犯之理由，遽以乙○○非為自己之意思參與犯罪云云
，而論處乙○○幫助他人以重利為常業罪刑，尚有未洽。上訴意旨指摘原判決不當，
尚非全無理由，應認有撤銷發回更審之原因。
據上論結，應依刑事訴訟法第三百九十七條、第四百零一條，判決如主文。
中      華      民      國    九十一    年      十      月      三      日
                              最高法院刑事第三庭
                                  審判長法官  林  茂  雄
                                        法官  王  居  財
                                        法官  張  祺  祥
                                        法官  李  伯  道
                                        法官  郭  毓  洲
      右正本證明與原本無異
                                              書  記  官
中      華      民      國    九十一    年      十      月      八      日
